臺灣高等法院臺中分院民事判決　　　九十二年度上國字第六號
　　上　訴　人　台灣省自來水股份有限公司第四區管理處
　　法定代理人　甲○○
　　訴訟代理人　劉北元　律師
　　複　代理人　洪崇欽　律師
　　複　代理人　楊俊彥　律師
　　被　上訴人　交通部公路總局第二區養護工程處
　　法定代理人　乙○○
　　訴訟代理人　林萬生　律師
　　複　代理人　賴錦源　律師
右當事人間請求損害賠償事件，上訴人對於中華民國九十二年三月十九日臺灣臺中地
方法院九十一年度訴字第二七九七號判決，提起上訴，本院於九十四年三月二十二日
言詞辯論終結，判決如左：
　　　主　　　文
上訴駁回。
訴訟費用由上訴人負擔。
　　　事實及理由
一、被上訴人主張：縣道苗五二線為伊所屬苗栗工務段所管理，於八十九年二月二十
    一日，苗五二線二公里處路面（下稱系爭路面）下陷，出現長四公尺寬三公尺深
    二尺半之坑洞，致該日十九時至十九時三十分許，行經該系爭路面由宜青公司所
    屬司機方生德所駕車號２Ｋ１０８之砂石車、永興公司所屬司機王麒謨所駕車號
    ＦＦ５８２３小客車、黃瓊山所駕車號ＨＤ６３５６自小客車、見達公司所屬司
    機林益正所駕車牌號碼ＱＭ７１７曳引車，車輛打滑或掉入路邊稻田而發生交通
    安全事故，致渠等駕駛之車輛毀損。經伊詳查其原因，乃係因上訴人於該系爭路
    面下所埋設之管線於八十八年十月份起即漏水，伊所屬苗栗工務段多次電話通知
    上訴人所屬鯉魚潭集水廠修復，惟該廠均未處理，因路面濕滑，影響交通安全甚
    鉅，伊所屬苗栗工務段遂於八十八年十一月六日正式函文上訴人所屬鯉魚潭集水
    廠速予修復，未修復前停止上訴人所有申挖案件。上訴人所屬鯉魚潭集水廠於八
    十八年十一月十五日函復伊所屬苗栗工務段，稱事故發生之系爭路面處水管漏水
    業已於八十八年十一月十二日委請承包商緊急搶修完竣。苗栗工務段於該廠管線
    修復後隨即於苗五二線零公里至約四公里處，全面加封柏油。然承攬被上訴人該
    項管線修復之承包商即思福工程有限公司（下稱思福公司），修復管線時，回填
    土方粒料孔隙比過大及滾壓不夠夯實，致於連續下雨時，回填土方無法承受雨水
    之滲透而流失，連帶造成苗栗工務段所加封之ＡＣ柏油面層凹陷，形成坑洞，致
    發生前揭所示四件交通安全事故。因坑洞受害之宜青公司、永興公司、黃錦松、
    見達公司乃向伊請求賠償，伊因為苗五二線道路之管理機關，應負無過失責任，
    乃與渠等協議賠償，除見達公司請求賠償之金額過鉅，協議不成立，由本院民事
    庭認定賠償金額外，餘伊均與請求權人協議賠償，伊賠償宜青公司新台幣（下同
    ）二十七萬八千六百五十九元、永興公司二萬九千三百零六元、黃錦松四萬一千
    五百三十三元、見達公司八十五萬七千七百八十九元、訴訟費三萬一千六百二十
    四元，總計金額為一百二十三萬八千九百一十一元。思福公司為承攬上訴人管線
    修復之行為人，其於管線修復後，回填土方不夠密實，無法承受雨水之浸滲，及
    承載行經系爭路面車輛之重量，以致路中形成坑洞，肇致前揭四件車禍，其修復
    管線過程實有過失，應負民法第一百八十四條第一項前段之侵權行為損害賠償責
    任，是思福公司核屬國家賠償法第三條第二項「應負責之人」。另上訴人於系爭
    路面之管線修復，雖係立於定作人之角色，然思福工程管線修復，未夯實回填土
    方，上訴人竟准予驗收，難謂定作或指示無過失，是亦應負民法第一百八十九條
    但書之侵權行為損害賠償責任，再者依申請挖掘道路注意事項第二十二條規定「
    管線單位保固期二年，二年內如因挖掘部份未夯實致路面下陷，管線單位應負責
    重新施作費用，如因而發生損害事件，由管線單位負賠償責任。」是上訴人對本
    件事故，也屬應負責之人。爰提起本件訴訟請求判決命上訴人賠償一百二十三萬
    八千九百一十一元，及自九十一年九月十二日起至清償日止，按年息百分之五計
    算之利息；思福工程有限公司賠償新台幣一百二十三萬八千九百一十一元，及自
    九十一年九月十一日起至清償日止，按年息百分之五計算之利息。如上訴人與思
    福公司任何一人已履行賠償給付義務，其餘即免賠償給付義務之判決（原判決准
    被上訴人之請求，上訴人及思福公司就敗訴部分聲明不服，提起上訴，惟思福公
    司於九十四年二月二十二日具狀撤回上訴，則思福公司敗訴部分，已告確定）。
二、上訴人則以：根據申請挖掘道路注意事項第十二條規定：「．．．．．完工驗收
　　合格後通知公路局工務段會勘，並由公路局工務段修復路面，在未曾會勘認可前
　　，管線工程有關挖掘道路路段之養護及交通安全，仍應由管線單位負責，如因而
　　發生損害事件均應由管線單位負責賠償。」由上述規定可知，被上訴人係在會勘
　　後進行路面修復，否則修復完畢，如何會勘路面下之回填情形。又本件系爭事故
　　發生地點路面既經被上訴人刨除舊有路面重新舖設柏油路面，顯見被上訴人對思
　　福公司回填夯實之工程品質並無異議。況本件系爭路面思福公司施作完成至事故
　　發生，歷經三個多月，事故現場並未發生塌陷，顯見思福公司回填夯實之程度，
　　確已足以保障行車之安全，之所以發生塌陷應屬暴雨之不可抗力事故及被上訴人
　　刨除路面後加封之柏油量不足，無法防止雨水滲透，方會造成塌陷。被上訴人雖
　　否認有刨除路面之事實，惟系爭開挖工程完工時，思福公司已加舖五公分柏油，
　　再加上被上訴人自稱加封十公分柏油，則整個柏油厚度應有十五公分左右，然加
　　封之柏油路面厚度僅約為七至九公分，顯見被上訴人確有進行刨除工作。另據申
　　請挖掘道路注意事項注意事項第二十三條規定「．．．．．管線單位保固期二年
　　，二年內如因挖掘部分未夯實致路面下陷，管線單位應負責重新施作費用，如因
　　而發生損害賠償事件，由管線單位負賠償責任。」亦可知施工路段養護及安全之
　　維護係以「會勘」為危險移轉之時點，被上訴人在系爭開挖工程完工後未予會勘
　　，將一切責任交由開挖單位繼續負責，並以二年保固條款卸責，實有違誠信原則
　　。若被上訴人不進行會勘，管線施工單位豈不永久負責，二年保固期亦因未會勘
　　無法起算，被上訴人未會勘即修復系爭路面，對本件事故，顯然與有過失。且申
　　請挖掘道路注意事項第二十三條規定，係以損害發生與路面未夯實有相當因果關
　　係為前提，既然本件意外事故如前所述，造成損害之原因為滲水，則損害之發生
　　與思福公司之施作品質並無因果關係，況被上訴人亦未舉證伊定作或指示上之過
　　失，被上訴人據此請求伊賠償，殊無理由等語，資為抗辯。
三、查系爭縣道苗五二線為被上訴人所屬苗栗工務段所管理，上訴人於苗五二線二公
    里處埋設之管線於八十八年十月份起即漏水，被上訴人所屬苗栗工務段曾多次電
    話通知上訴人所屬鯉魚潭集水廠修復，惟該廠均未處理，苗栗工務段遂於八十八
    年十一月六日正式函文於上訴人所屬鯉魚潭集水廠速予修復，未修復前停止上訴
    人所有之申挖案件。鯉魚潭集水廠於八十八年十一月十五日函復苗栗工務段稱苗
    五二線二公里處該廠原水管線漏水業已於八十八年十一月十二日委請承包商思福
    公司緊急搶修完竣。苗栗工務段於思福公司管線修復後隨即於苗五二線零公里至
    約四公里處，全面加封柏油。嗣連續下雨，系爭路面下陷出現長四公尺寬三公尺
    深二尺半之坑洞，致八十九年二月二十一日十九時至十九時三十分許，行經該處
    由宜青公司所屬司機方生德所駕車號２Ｋ１０８之砂石車、永興公司所屬司機王
    麒謨所駕車號ＦＦ５８２３小客車、黃瓊山所駕車號ＨＤ６３５６自小客車、見
    達公司所屬司機林益正所駕車牌號碼ＱＭ７１７曳引車等，為上開坑洞所陷，掉
    入路邊稻田而發生交通安全事故，致渠等駕駛之車輛毀損。由於坑洞受害之宜青
    公司、永興公司、黃錦松、見達公司向被上訴人請求賠償，因被上訴人係為苗五
    十二線道路之管理機關，負無過失責任，乃與渠等協議，除見達公司請求賠償之
    金額過鉅，協議不成立，由本院民事庭認定賠償金額外，餘被上訴人均與請求權
    人協議賠償。被上訴人賠償宜青公司二十七萬八千六百五十九元、永興公司二萬
    九千三百零六元、黃錦松四萬一千五百三十三元、見達公司八十五萬七千七百八
    十九元、訴訟費三萬一千六百二十四元，總計金額為一百二十三萬八千九百一十
    一元等情，業據被上訴人提出相片四張及交通事故調查報告表影本、（八八）二
    工苗字第一二三九六號函文影本、八八台水鯉給字地一八八０號函文影本、工程
    結算驗收證明書影本、金額計算表及法務部撥款函影本等件為證，自堪信為真實
    。
四、茲被上訴人請求上訴人給付損害賠償一百二十三萬八千九百一十一元，上訴人以
    前揭情詞置辯。是本件兩造爭執之重點在於：承攬上訴人管線修復之承包商即思
    福公司，是否於修復管線後，回填土方粒料孔隙比過大及滾壓不夠夯實，無法承
    受雨水之滲透而流失，致苗五二線二公里處柏油路面凹陷形成坑洞，以致發生前
    揭交通事故？爰就該爭點分論如下：
  (一)、上訴人辯稱系爭路面所以發生塌陷應屬暴雨之不可抗力事故，及被上訴人刨除
      路面後加封之柏油量不足，無法防止雨水滲透所致。惟查苗栗工務段於思福公
      司管線修復後隨即於八十八年十一月十二日苗五十二線零公里至約四公里處，
      全面加封柏油，如上訴人辯稱屬實，應當被上訴人鋪設柏油零公里至四公里之
      路段亦會凹陷，然事實上僅苗五十二線二公里處即上訴人搶修水管漏水處下陷
      形成凹洞，其他同時鋪設柏油之路面同受雨水浸滲卻平整如新，未凹陷形成坑
      洞，是上訴人所辯，自非可取。
  (二)、又上訴人抗辯系爭開挖工程完工時，思福公司已加舖五公分柏油，再加上被上
      訴人自稱加封十公分柏油，則整個柏油厚度應有十五公分左右，然加封之柏油
      路面厚度僅約為七至九公分，顯見被上訴人確有進行刨除工作，導致系爭路面
      防水功能不足云云，並提出照片二紙（見原審卷第一三０頁）證明加封之柏油
      路面厚度約為七至九公分，然此為被上訴人所否認，且上訴人所提之照片，是
      否為系爭路面埋設管線處，尚有疑義，即依被上訴人提出之系爭路面營繕工程
      結算明細表以觀，加封柏油厚度為五公分，亦未有刨除之預算，此與被上訴人
      於其他路面修復有先刨除路面之預算編列不同，有被上訴人提出之台六一線九
      五公里至一一一公里路面修復工程結算明細表影本（見原審卷第一四四至第一
      四七頁）可稽，是上訴人辯稱系爭路面有先刨除，導致系爭路面防水功能不足
      云云，亦非可採。
  (三)、另思福公司修復水管後，回填砂石不確實及未夯實之事實，亦由見達交通運輸
      股份有限公司向被上訴人請求損害賠償之訴訟，經本院九十年度上國字第三號
      民事確定判決所認定之事實，前開判決理由也採信被上訴人所屬苗栗工務段對
      坑洞之調查報告「自來水公司管線管底回填砂石因長期漏水流水未查覺，又該
      自來水管線為二．六公尺大管徑，回填時有死角無確實回填壓實，又遇連續下
      雨，雨水從路肩滲透到回填料造成回填料流失下陷，連帶造成本段所加封面層
　　　凹陷．．．．．」等情，業據本院查閱無誤。且於該訴訟中，上訴人參加訴訟
　　　，被上訴人為被參加人，依民事訴訟法第六十三條前段規定，參加人對於其所
　　　輔助之當事人，不得主張本訴訟之裁判不當，亦即上訴人當受該案參加效力之
　　　拘束，是本案上訴人否認前開之民事確定判決所認之事實，顯與參加效力相違
　　　，上訴人雖辯稱思福公司不受參加效力之拘束，思福公司上訴利益及於上訴人
　　　，惟思福公司業已撤回上訴，上訴人所辯，自無理由。
　(四)、再者，依申請挖掘道路注意事項第十二條規定「．．．．．並加舖五公分瀝青
　　混凝土臨時路面，完工驗收合格後通知公路局工務段會勘，並由公路局工務段修
　　復路面，在未曾會勘認可前，管線工程有關挖掘道路路段之養護及交通安全，仍
　　應由管線單位負責，如因而發生損害事件均應由管線單位負責賠償。」同注意事
　　項第二十三條規定「管線單位保固期二年，二年內如因挖掘部份未夯實致路面下
　　陷，管線單位應負責重新施作費用，如因而發生損害賠償事件，由管線單位負賠
　　償責任。」經查上訴人修復管線後並未依前開注意事項第十二條規定主動通知被
　　上訴人會勘，業據原法院於九十一年十一月二十七日訊問證人張鴻洲及湯正雄證
　　述在卷（原審卷第一一一頁至第一一二頁）。另上開注意事項第十二條及第二十
　　三條兩者規範之目的並不相同，注意事項第十二條之規範，乃係賦予被上訴人勘
　　視上訴人修復管線後舖設柏油是否平整，以決定是否收回路權，並釐清於道路不
　　平整而肇致交通事故時，責任之歸屬。而同注意事項第二十三條之規定，則是規
　　範管線單位挖掘路面埋設管線後，未夯實路基致路面下陷之責任歸屬。本件事故
　　係起因於上訴人修復管線後，並未夯實路基致修復地點塌陷形成坑洞，與上開注
　　意事項第十二點後段有無會勘，並無關聯。挖掘路面埋設管線乃係屬上訴人之專
　　業範疇，且上訴人是否依規定夯實，被上訴人並非監工人員，無法與聞，惟路基
　　未夯實致民眾之損害，被上訴人係道路之管理機關，依國家賠償法第三條之規定
　　，負無過失之損害賠償，是上開注意事項第二十三條，乃是就國家賠償法第三條
　　第二項賠償義務機關求償權之宣示。上訴人以被上訴人暨為道路管理機關，負責
　　維護道路使用之安全，竟可完全不語聞施工完成之品質，在系爭開挖工程完工後
　　未予會勘，以一紙挖掘道路注意事項，將所有道路安全之責任推與施工單位負責
　　，焉能謂無過失，且以二年保固條款卸責，實有違誠信原則云云，顯不可採。
五、按公有公共設施因設置或管理有欠缺，致人民生命、身體或財產受有損害者，國
    家應負損害賠償責任，前項情形，就損害原因有應負責之人時，賠償義務機關對
    之有求償權，國家賠償法第三條第一、二項定有明文。被上訴人因承攬上訴人管
    線修復之思福公司，修復管線後，回填土方不夠密實，無法承受雨水之浸滲，形
    成系爭路面坑洞，肇致宜青公司、永興公司、黃錦松、見達公司發生車禍受有損
    害，被上訴人為苗五二線道路之管理機關，負無過失責任，除見達公司請求賠償
    之金額過鉅，協議不成立，另案由本院認定賠償金額外，餘被上訴人均與之協議
    賠償，總計賠償一百二十三萬八千九百一十一元。除思福公司為修復管線過程實
    有過失，為本件損害原因應負責之人外；上訴人於苗五二線二公里處之管線修復
    ，係立基於定作人之角色，於思福工程於管線修復後，未詳加勘測是否已夯實回
    填土方，率准予驗收，難謂其於管線修復之定作或指示毫無過失，是依民法第一
    百八十九條但書之規定，亦須負侵權行為損害賠償之責任。復參諸申請挖掘道路
    注意事項第二十二條規定「管線單位保固期二年，二年內如因挖掘部份未夯實致
    路面下陷，管線單位應負責重新施作費用，如因而發生損害事件，由管線單位負
    賠償責任。」是上訴人對本件事故，亦屬損害原因應負責之人，應無疑義。
六、綜上所述，被上訴人訴請上訴人損害賠償一百二十三萬八千九百一十一元，及自
    起訴狀繕本送達翌日（即九十一年九月十二日）起算之法定遲延利息，並無不當
    ，應予准許。原審為上訴人敗訴之判決，核無違誤，上訴意旨指摘原判決此部分
    不當，求予廢棄改判，為無理由。
七、本件事證已臻明確，兩造所提其餘攻擊防禦方法及舉證，與判決結果不生影響，
    爰不逐項論述，併此敘明。
八、據上論結，本件上訴無理由，依民事訴訟法第四百四十九條第一項、第七十八條
    ，判決如主文。
中　　　華　　　民　　　國　　九十四　　年　　　三　　　月　　三十一　　日
~B1民事第三庭審判長法　官　陳照德
~B2　　　　　　　　法  官　蔡王金全
~B3　　　　　　　　法　官　陳成泉
右為正本係照原本作成。
不得上訴。
~B 　 　　　　　　書記官　許哲禎
中　　　華　　　民　　　國　　九十四　　年　　　四　　　月　　　六　　　日
                                                                        Ｈ
